ACORDAO-COMPLETO-2569196

ACÓRDÃO 682/2023 ATA 2/2023 - PRIMEIRA CÂMARA

VISTOS, relatados e discutidos estes autos de aposentadoria concedida pelo Tribunal Regional do Trabalho da 1ª Região,
ACORDAM os Ministros do Tribunal de Contas da União, reunidos em sessão da Primeira Câmara, diante das razões expostas pelo Relator, com fundamento no art. 71, inciso III, da Constituição Federal e nos arts. 1º, inciso V, 39, inciso II, e 45 da Lei 8.443/1992, em:
9.1. considerar ilegal o ato de aposentadoria de interesse da sra. Dulce Carioca de Oliveira, recusando seu registro;
9.2. dispensar o ressarcimento das quantias indevidamente recebidas, em boa-fé, pela interessada, consoante o Enunciado 106 da Súmula de Jurisprudência deste Tribunal;
9.3. determinar ao Tribunal Regional do Trabalho da 1ª Região que:
9.3.1. faça cessar, no prazo de 15 (quinze) dias, contado a partir da ciência desta deliberação, os pagamentos decorrentes do ato impugnado, sob pena de responsabilidade solidária da autoridade administrativa omissa, consoante disposto nos arts. 71, inciso IX, da Constituição Federal e 262 do Regimento Interno desta Corte;
9.3.2. promova o destaque das frações de 6/10 de FC-2 e 2/10 de FC-3, decorrentes do exercício de funções comissionadas posteriormente a 8/4/1998, transformando-as em parcela compensatória a ser absorvida por quaisquer reajustes futuros, conforme decidido pelo Supremo Tribunal Federal no Recurso Extraordinário 638.115;
9.3.3. dê ciência desta deliberação à interessada, alertando-a de que o efeito suspensivo proveniente da interposição de eventuais recursos, caso não providos, não a exime da devolução dos valores indevidamente percebidos após a notificação;
9.3.4. envie a esta Corte de Contas, no prazo de 30 (trinta) dias, por cópia, comprovante de que a sra. Dulce Carioca de Oliveira teve ciência desta deliberação;
9.4. esclarecer à unidade de origem que a concessão considerada ilegal poderá prosperar mediante a emissão e o encaminhamento a este Tribunal de novo ato concessório, escoimado da irregularidade apontada nos autos, consoante previsto no art. 262, § 2º, do Regimento Interno;
9.5. dar ciência à Advocacia-Geral da União, para adoção das medidas pertinentes, de que, no processo de cumprimento de sentença 0014411-53.2009.4.01.3400, em curso na Justiça Federal da 1ª Região, referente à decisão transitada em julgado proferida no processo 2004.34.00.048565-0, figuram como exequentes servidores que não preenchem os requisitos para tanto assentados pelo Supremo Tribunal Federal nas teses de repercussão geral 82 e 499 (cf. Recursos Extraordinários 573232 e 612043, respectivamente) , a exemplo da inativa tratada no presente feito.

Apreciação, para fins de registro, de aposentadoria concedida pelo Tribunal Regional do Trabalho da 1ª Região.

Primeira Câmara

3. Interessada: Dulce Carioca de Oliveira (XXX.497.637-XX).

13.1. Ministros presentes: Walton Alencar Rodrigues (Presidente) e Benjamin Zymler (Relator).
13.2. Ministros-Substitutos convocados: Augusto Sherman Cavalcanti e Weder de Oliveira.

BENJAMIN ZYMLER

Adoto como relatório, com os ajustes de forma pertinentes, a instrução elaborada no âmbito da Unidade de Auditoria Especializada em Pessoal (AudPessoal) , a qual contou com a anuência dos dirigentes da unidade técnica e do representante do Ministério Público nos autos:
"INTRODUÇÃO
Trata-se de ato inicial de aposentadoria, submetido, para fins de registro, à apreciação do Tribunal de Contas da União (TCU) , de acordo com o art. 71, inciso III, da Constituição Federal. O ato foi cadastrado e disponibilizado ao TCU por intermédio do Sistema e-Pessoal, na forma dos arts. 2º e 4º da Instrução Normativa TCU 78/2018.
O ato deste processo pertence ao Tribunal Regional do Trabalho da 1ª Região.
EXAME TÉCNICO
Procedimentos aplicados
Os procedimentos para exame, apreciação e registro de atos de pessoal encontram-se estabelecidos na Instrução Normativa TCU 78/2018 e na Resolução TCU 206/2007.
....................................................................................................................................................................
Exame das Constatações
Ato: 146372/2021 - Inicial - Interessado (a) : DULCE CARIOCA DE OLIVEIRA
Parecer do Controle Interno: considerar o ato legal com esclarecimentos. Justificativa: 'Houve recomendação desta unidade de auditoria interna acerca das providências que deveriam ser adotadas pela Administração nas hipóteses em que as parcelas de quintos incorporados em virtude do exercício de função comissionada ou cargo em comissão após 08/04/98 estivessem sendo mantidas com base em decisão judicial transitada em julgado proferida em ação coletiva, ajuizada por associação de classe, que incluíram a comprovação de prévia autorização para representação em juízo e a inclusão do servidor no rol de associados constante na petição inicial. O fundamento para tanto foi o entendimento firmado por essa Corte de Contas nos Acórdão 1777/2021-TCU-Primeira Câmara e 12.478/2020-1ª Câmara. A recomendação foi acolhida neste TRT, porém, a Presidência reviu seu entendimento em 05/10/2021, consignando em sua decisão, além de outros fundamentos jurídicos, o entendimento firmado no TC nº Processo 027.068/2020-0, em que foi proferido o Acórdão 11552/2021-TCU-Primeira Câmara, que conheceu e deu provimento parcial ao pedido de reexame interposto por ex-servidora deste TRT contra a decisão exarada no Acórdão 4093/2021-TCU-Primeira Câmara, reconhecendo que a incorporação de parcela de quintos/décimos pela inativa, referente ao período de 8/4/1998 a 4/9/2001, encontra amparo na decisão judicial transitada em julgado, proferida no Processo 2004.3400.048565-0/DF, sem qualquer menção aos requisitos formais antes citados, situação essa que, a princípio, seria semelhante a dos demais servidores deste TRT beneficiados por essa mesma decisão e também a daqueles filiados a outras associações de classe que também obtiveram reconhecimento judicial desse mesmo direito. Posteriormente, foi identificado, ainda, o Acórdão 13/2022-TCU-Primeira Câmara, que também, ao apreciar situação análoga, proferiu decisão no sentido de que deveriam ser mantidas as parcelas de quintos incorporados pela interessada, mesmo após ter sido identificado que não constava a comprovação de sua representação nos autos da ação judicial (2004.3400.048565-0/DF) da qual seria beneficiária, porém, em virtude de ter sido confirmado por essa Corte de Contas, por meio de pesquisa no site do TRF da 1ª Região, que a inativa era parte no processo de cumprimento de sentença derivado da retrocitada ação coletiva (Processo 0038207-44.2007.4.01.3400) , entendeu-se que a servidora deveria ter assegurada a continuidade do pagamento pelo Órgão de origem das parcelas incorporadas entre 08/04/98 e 04/09/2001, hipótese que também guarda similitude com casos concretos deste TRT.'
Constatação e análise:
0. Rubrica '23 - VANTAGEM PESSOAL ART.62-A L8112/90 (QUINTOS) - INATIVOS (Vantagem de caráter pessoal - Incorporação de quintos/décimos de função) ' - R$ 1.882,85.
	Análise da Equipe Técnica: ilegal
É ilegal a concessão da vantagem de quintos em razão do exercício de funções comissionadas após o advento da Lei 9.624/1998. 
Nesse caso, como a incorporação de quintos entre o período de 8/4/1998 a 4/9/2001 está amparada por decisão judicial transitada em julgado, não haverá determinação para absorção da rubrica, consoante decidido pelo STF no âmbito do RE 638.115/CE.
O quadro resumo de ocorrências e, quando for o caso, o detalhamento da norma legal e da jurisprudência para a inconsistência acima elencada encontra-se no anexo II desta instrução. 
Encaminhamento do ato: 
Considerar ILEGAL e recusar registro do ato inicial de aposentadoria de DULCE CARIOCA DE OLIVEIRA do quadro de pessoal do Tribunal Regional do Trabalho da 1ª Região, com base nos arts. 71, inciso III, da Constituição Federal, 1º, inciso V, e 39, inciso II, da Lei 8.443/1992 e 260, § 1º, do Regimento Interno. 
....................................................................................................................................................................
CONCLUSÃO
A abrangência e a profundidade das verificações levadas a efeito fundamentam convicção de que o ato 146372/2021 pode ser apreciado pela ilegalidade, em razão das irregularidades apontadas no item Exame das Constatações desta instrução, que representam afronta à legislação e à jurisprudência de referência.
PROPOSTA DE ENCAMINHAMENTO
Ante o exposto, com fundamento no art. 71, inciso III, da Constituição Federal, no art. 1º, inciso V, e art. 39, incisos I e II, da Lei 8.443/1992, no art. 260 do Regimento Interno do Tribunal de Contas da União, propõe-se: 
considerar ILEGAL e recusar registro do ato inicial de aposentadoria de DULCE CARIOCA DE OLIVEIRA do quadro de pessoal do Tribunal Regional do Trabalho da 1ª Região;
com fulcro no art. 262, caput, do Regimento Interno deste Tribunal, determinar ao Tribunal Regional do Trabalho da 1ª Região que: 
dispense a devolução dos valores indevidamente recebidos de boa-fé até a data da ciência, pelo Tribunal Regional do Trabalho da 1ª Região, do acórdão que vier a ser proferido, com base no Enunciado 106 da Súmula da Jurisprudência do TCU;
informe o teor do acórdão que vier a ser prolatado, encaminhando ao TCU, no prazo de trinta dias, comprovante da data de ciência pelo (a) interessado (a) , nos termos do art. 4º, § 3º, da Resolução TCU 170/2004."
É o relatório.

não há.

Procurador Marinus Eduardo De Vries Marsico.

APOSENTADORIA. INCLUSÃO, NOS PROVENTOS, DE "QUINTOS" DE FUNÇÃO COMISSIONADA EXERCIDA POSTERIORMENTE À EDIÇÃO DA LEI 9.624/1998. ILEGALIDADE. NEGATIVA DE REGISTRO. INCIDÊNCIA, NA ESPÉCIE, DA MODULAÇÃO DE EFEITOS ESTABELECIDA PELO SUPREMO TRIBUNAL FEDERAL NO RECURSO EXTRAORDINÁRIO 638.115. DETERMINAÇÕES.

APOSENTADORIA (APOS)

Unidade de Auditoria Especializada em Pessoal (AudPessoal).

Em exame, a aposentadoria da sra. Dulce Carioca de Oliveira, ex-servidora do Tribunal Regional do Trabalho da 1ª Região (TRT-1) .
2.	Instruindo o feito, a Unidade de Auditoria Especializada em Pessoal (AudPessoal) propugna a negativa de registro do ato em face da inclusão, nos proventos, de "quintos" de função comissionada exercida em período posterior ao advento da Lei 9.624/1998. Deixa, todavia, de sugerir a exclusão da parcela do benefício, por acreditar se tratar de vantagem protegida por decisão judicial transitada em julgado.
3.	O Ministério Público, em cota simples, põe-se de acordo.
4.	Os pareceres técnicos carecem de reparos, como segue.
5.	Segundo informam os autos, a sra. Dulce Carioca de Oliveira teve incluídos, em seu benefício previdenciário, 6/10 de FC-2 e 2/10 de FC-3 vinculados ao exercício de funções comissionadas após a definitiva extinção do instituto de incorporação, ocorrida em 8/4/1998, com a publicação da Lei 9.624/1998.
6.	A propósito, o entendimento fixado em regime de repercussão geral pelo Supremo Tribunal Federal (STF) é no sentido de que "ofende o princípio da legalidade a decisão que concede a incorporação de quintos pelo exercício de função comissionada no período de 8/4/1998 até 4/9/2001, ante a carência de fundamento legal" (Tema 395, RE 638.115) .
7.	Tal posicionamento, entretanto, sofreu, em embargos de declaração apreciados em 18/12/2019, modulação de efeitos, como segue:
"O Tribunal, por maioria, acolheu parcialmente os embargos de declaração, com efeitos infringentes, para reconhecer indevida a cessação imediata do pagamento dos quintos quando fundado em decisão judicial transitada em julgado [...]. No ponto relativo ao recebimento dos quintos em virtude de decisões administrativas, o Tribunal, em razão de voto médio, rejeitou os embargos e, reconhecendo a ilegitimidade do pagamento dos quintos, modulou os efeitos da decisão de modo que aqueles que continuam recebendo até a presente data em razão de decisão administrativa tenham o pagamento mantido até sua absorção integral por quaisquer reajustes futuros concedidos aos servidores. [...] Por fim, o Tribunal, por maioria, também modulou os efeitos da decisão de mérito do recurso, de modo a garantir que aqueles que continuam recebendo os quintos até a presente data por força de decisão judicial sem trânsito em julgado tenham o pagamento mantido até sua absorção integral por quaisquer reajustes futuros concedidos aos servidores [...]" (grifei) .
8.	Como se vê, restou preservada pela Suprema Corte a situação daqueles que tiveram a incorporação irregular assentada em decisão judicial transitada em julgado.
9.	Na hipótese dos autos, informa o gestor de pessoal que os "quintos/décimos" indevidamente concedidos à inativa estariam albergados pela sentença obtida pela Associação Nacional dos Servidores da Justiça do Trabalho (Anajustra) na ação ordinária 2004.34.00.048565-0.
10.	Ocorre que associações civis não ostentam a condição de substitutos processuais, mas de representantes. Logo, para que os efeitos das demandas judiciais por elas intentadas alcancem seus filiados, é necessária a existência de prévia e expressa autorização dos representados e, ainda, que o nome de cada um deles conste da relação jurídica juntada à inicial do respectivo processo de conhecimento. Sobre a matéria, há duas teses de repercussão geral fixadas pelo STF:
Tema 82 (RE 573232) 
"I - A previsão estatutária genérica não é suficiente para legitimar a atuação, em Juízo, de associações na defesa de direitos dos filiados, sendo indispensável autorização expressa, ainda que deliberada em assembleia, nos termos do artigo 5º, inciso XXI, da Constituição Federal;
II - As balizas subjetivas do título judicial, formalizado em ação proposta por associação, são definidas pela representação no processo de conhecimento, limitada a execução aos associados apontados na inicial."
 	Tema 499 (RE 612043) 
"A eficácia subjetiva da coisa julgada formada a partir de ação coletiva, de rito ordinário, ajuizada por associação civil na defesa de interesses dos associados, somente alcança os filiados, residentes no âmbito da jurisdição do órgão julgador, que o fossem em momento anterior ou até a data da propositura da demanda, constantes da relação jurídica juntada à inicial do processo de conhecimento."
11.	Pois bem, no caso em exame, diferentemente do que consigna a unidade de auditoria desta Corte, o preenchimento de tais quesitos não foi comprovado. 
12.	Na realidade, a documentação apresentada pelo TRT-1 apenas informa a inclusão da interessada no processo de cumprimento de sentença 0014411-53.2009.4.01.3400 (peça 3, p. 60) .
13.	Aliás, o nome da sra. Dulce Carioca de Oliveira não figurou em nenhuma das duas relações oportunamente juntadas pela Anajustra - em 15/12/2004 e 28/1/2005 - à inicial do respectivo processo de conhecimento (v. TC-Processo 023.908/2021-1, referente a aposentadoria concedida pelo TRT-15, peça 44, p. 67-139, e peças 44, p. 243-263, e 45, p. 2-34) .
14.	Ora, não sendo parte no processo de conhecimento, a inativa, naturalmente, não detinha sequer a capacidade de ser parte no subsequente processo de execução, o que, por sinal, enseja a notificação da Advocacia-Geral da União para a adoção das providências de sua alçada a respeito.
15.	Assim, não integrando a sra. Dulce Carioca de Oliveira a relação de filiados da Anajustra juntada à inicial da ação ordinária 2004.34.00.048565-0, impõe-se, na espécie, nos exatos termos da modulação estabelecida pelo STF no RE 638.115, o pagamento destacado da parcela ilicitamente incorporada "até sua absorção integral por quaisquer reajustes futuros concedidos aos servidores".
	Diante do exposto, voto no sentido de que este Colegiado adote a deliberação que ora submeto a sua apreciação.
TCU, Sala das Sessões Ministro Luciano Brandão Alves de Souza, em 31 de janeiro de 2023.
BENJAMIN ZYMLER 
Relator